最  高  行  政  法  院  判  決
109年度年上字第178號
上  訴  人  溫漢英                                     

訴訟代理人  李漢中  律師
            何姿穎  律師
            陳漢笙  律師
被 上訴 人  國防部海軍司令部

代  表  人  劉志斌              
被 上訴 人  國軍退除役官兵輔導委員會

代  表  人  馮世寬              
被 上訴 人  公務人員退休撫卹基金管理委員會

代  表  人  周志宏              


上列當事人間陸海空軍軍官士官服役條例事件，上訴人對於中華
民國109年5月14日臺北高等行政法院108年度年訴字第817號判決
，提起上訴，本院判決如下：
　　主  文
上訴駁回。
上訴審訴訟費用由上訴人負擔。
　　理  由
一、緣上訴人原係海軍上校，於民國97年11月1日退伍，並支領
    退除給與。嗣被上訴人國防部海軍司令部（下稱海軍司令部
    ）依107年6月21日修正公布、107年7月1日施行之陸海空軍
    軍官士官服役條例（下稱新法）第26條、第46條等規定，以
    107年6月25日國海人管字第1070004994號函及所附「已退軍
    職人員退除給與重新計算表（退休俸）（專案編號：00-00-
    00000）」（下稱原處分）重新計算上訴人自107年7月1日起
    之每月退除給與。上訴人不服，循序提起行政爭訟，並聲明
    ：㈠訴願決定及原處分均撤銷。㈡命被上訴人海軍司令部應依
    107年6月21日公布，107年6月23日施行前陸海空軍軍官士官
    服役條例（下稱舊法）所審定之項目及金額，作成給付上訴
    人退除給與之處分。㈢被上訴人國軍退除役官兵輔導委員會
    （下稱輔導會）及被上訴人公務人員退休撫卹基金管理委員
    會（下稱基金管理會），在被上訴人海軍司令部依據前項聲
    明作成處分後，應依舊法給付上訴人依新法審定所產生之差
    額，並自107年7月1日起至清償日止，以及上開差額按年息5
    %計算之利息。經臺北高等行政法院（下稱原審）以108年度
    年訴字第817號判決（下稱原判決）駁回，上訴人不服，遂
    提起本件上訴。
二、上訴人起訴主張、被上訴人於原審之答辯及聲明，均引用原
    判決所載。
三、原審駁回上訴人第一審之訴，係以：
  ㈠新法規範之退除給與法律關係，跨越新、舊法施行時期。於
    新法施行後，始依該條例規定之退伍除役要件及所得計算基
    準，核定原退休所得是否超過依新基準計算之退休所得。就
    超過部分，依序以優惠存款利息、舊制年資退休俸、新制年
    資退休俸之順位核定應扣減額，並據以調降、執行於新法施
    行後應給付之月退休所得額，不再給付應扣除之差額，故係
    將新法適用於舊法施行期間內已發生，且於新法施行後繼續
    存在之退除給與法律關係，並非新法之溯及適用，無涉法律
    不溯及既往原則。又立法者為因應時代變遷與當前社會環境
    之需求，在無涉法律不溯及既往原則之情形下，對於人民既
    存之權益，原則上固有決定是否予以維持以及如何維持之形
    成空間。舊法有關退除給與規定未訂有施行期限，施行迄新
    法公布時已逾20年，受規範對象據舊法將領取之退除給與，
    為生活與財務規劃，在客觀上已具體表現其信賴，則其預期
    舊法將繼續施行，已非僅屬單純之願望，其信賴利益在憲法
    上值得保護。惟對原退除給與作適度之調降，係為達成：1.
    平緩服役年資相同、職階亦相同之退伍除役人員，因服役期
    間之不同，退休所得之顯著差異；2.處理受規範對象繼續領
    取全部優惠存款利息之不合理性；3.降低政府因補貼優惠存
    款利息之財務負擔；4.因應人口結構老化，退除給與持續增
    加之費用，多由少子化後之下一世代負荷之情形；5.延續退
    撫基金之存續，維護退伍除役人員老年經濟安全等。此等目
    的整體而言，係為追求高於個人信賴利益之重要公共利益，
    且上開規定已設有適度減緩受規範對象之生活與財務規劃所
    受衝擊之措施，是所採手段未逾越必要之程度，得認與信賴
    保護原則、比例原則尚無違背。從而，新法第26條及第46條
    規定，無涉法律不溯及既往原則之適用，與信賴保護原則、
    比例原則，並無違背，業經大法官作成司法院釋字第781號
    解釋（下稱釋字第781號解釋），原審審理案件適用法律時
    ，應受該解釋見解之拘束。是被上訴人海軍司令部於新法施
    行後，依該條例第26條、第46條規定，重新審定計算，逐年
    調整上訴人自107年7月至117年6月及117年7月起之退除給與
    ，於法自無不合。上訴人主張原處分違法違憲云云，自非可
    採。
  ㈡上訴人雖另主張之前上訴人退伍時之退除給與處分，並未經
    撤銷或廢止，則之前處分仍具有拘束力，而與原處分並存聯
    立，原處分顯已違法無效等情。然按退除役人員支領非一次
    性退除給與之情形，其與國家間關於退除給與乃屬繼續性法
    律關係，倘法規關於退除給與內容有所變動，新法規自應於
    施行後適用於該繼續存在之事實或法律關係，前揭釋字第78
    1號解釋理由已經闡明。又原處分主旨均載明「自107年7月1
    日重新計算」之意旨，則就退除給與之內容觀察，並無所謂
    「原處分與之前處分並存聯立」而致原處分違法或無效之情
    形。上訴人上開指摘，並非可採。
  ㈢又被上訴人輔導會及基金管理會乃分別掌理或負責退除役官
    兵之退除給付發放、與公務人員退休撫卹基金之收支、管理
    及運用，為國軍退除役官兵輔導委員會組織法第2條第6款、
    公務人員退休撫卹基金管理條例第2條第1項分別定有明文。
    該二機關僅為退除給與之實際發放機關，對於退除役人員所
    得受領之給與內容，並無何決定權限，是上訴人之請求為無
    理由，進而以原判決駁回。
四、上訴意旨略稱：
  ㈠參諸湯德宗大法官於釋字第781號解釋部分不同意見書，明確
    指出於作成解釋過程中，迭有大法官於抽象審查之憲法解釋
    程序，以「國家就是沒錢」為由進行具體審查，此等審查程
    序，果為守護正當法律程序之大法官會議所肯認，堪信釋字
    第781號解釋之作成已然悖離正當法律程序。
  ㈡另參諸吳陳鐶大法官、黃璽君大法官於釋字第781號解釋之部
    分不同意見書，可知該解釋無端區分退除給與財源，並賦予
    不同之法律效果及憲法層級化財產權保障，剝奪退休者已取
    得退除給與之財產請求權，進而減少國家財政負擔，全然不
    慮退休者已取得之財產權，實屬對憲法制度之重大迫害。再
    者，釋字第781號解釋對恩給制之望文生義，更係令人殊難
    贊同，無視憲法第18條及憲法增修條文第10條第9項規定、
    司法院釋字第280號、第455號、第575號、第596號、第605
    號、第614號、第658號、第717號及第760號解釋中對於軍公
    教人員退休制度之保障，以及軍官士官退役給與屬遞延薪資
    之本質，並未深入探討恩給制與憲法規定間實體互動，此等
    明顯牴觸憲法及歷來司法院解釋，顯係違憲。
  ㈢軍公教於各退休撫卹相關法規均明文規定由政府負最後支付
    保證責任，亦即無論如何政府須負擔依原法規核定原應給付
    退休者退休給與之義務，尚不得以任何解釋方式企圖脫免支
    付保證責任，此有林俊益大法官、黃璽君大法官於釋字第78
    1號解釋之部分不同意見書內容可參。然釋字第781號解釋卻
    認於基金不足因應得採取其他應變措施，且此種解釋方式顯
    然悖離法明確性原則，更不符合任何法律解釋方式，荒謬程
    度更甚前開區分財源予以不同層級化財產保障者，如此逸脫
    法理解釋及人民法感情而為政府脫免最後支付保證責任之解
    釋，難認非無違憲之虞。
  ㈣本件上訴人既已依舊法取得退除給與之法律上請求權，且該
    法定地位亦於新法生效前完成，參諸司法院釋字第751號、
    第717號、第620號解釋理由書及林俊益大法官於釋字第781
    號解釋之部分不同意見書意旨，政府不得恣意剝奪。且本件
    係在舊法時即已完全實現構成要件，僅發放退除役給與金額
    橫跨新舊法施行時期而已，且發放金額依據之事實或法律關
    係及其適用新舊法之結果，兩者不可混淆。是本件上訴人之
    請求退除給與，與司法院釋字第717號解釋理由書所稱適用
    新法規之情形有間。豈料釋字第781號解釋竟認新法規溯及
    適用部分並無違反法律不溯及既往原則，並資以減少上訴人
    退除給與，實屬違憲。
  ㈤綜前所述，釋字第781號解釋於程序上及實體上均有違憲之虞
    ，原判決不察於此，逕以該釋字為據，駁回上訴人於原審之
    訴，確有判決不適用法規或適用不當之違背法令，至為灼然
    。
五、本院查：
  ㈠依司法院於108年8月23日作成釋字第781號解釋，宣告新法第
    3條、第26條第2項第1款、第2款、第3項、第4項前段及第46
    條第4項第1款規定，無涉法律不溯及既往原則，亦與信賴保
    護原則、比例原則尚無違背（解釋文第1項）；新法第26條
    第4項規定，與憲法保障服公職權、生存權之意旨尚無違背
    （解釋文第2項）；新法第46條第5項規定，與憲法保障財產
    權之意旨尚無違背（解釋文第4項）；新法第54條第2項規定
    ，與受規範對象受憲法保障之財產權無涉（解釋文第6項）
    ；依憲法第78條及司法院釋字第185號解釋意旨，全國各機
    關及人民均應受司法院解釋效力之拘束，原審亦自應受其拘
    束；是被上訴人海軍司令部所為重新計算之原處分並無違誤
    ，且因上訴人所支領者非一次性退除給與，其與國家間關於
    退除給與乃屬繼續性法律關係，依新法第26條第2項、第3項
    規定之現行給與基準而為，與前依修正前給與基準作成之處
    分間並無併存聯立之可言，上訴人起訴請求撤銷訴願決定及
    原處分，命被上訴人海軍司令部依舊法所審定之項目及內容
    作成退除給與之處分，並請求被上訴人輔導會及基金管理會
    於上開處分重新作成後，給付依新舊法計算所生差額及其遞
    延利息，均屬無據等語，是原審以上訴人此部分之訴無理由
    予以駁回，於法並無不合。
　㈡上訴意旨主張釋字第781號解釋非但形式上悖於法定程序，實
    體解釋內容更有未盡符法制之處，並執黃璽君、湯德宗、吳
    陳鐶及林俊益4位大法官之部分不同意見書為據，指摘原判
    決違背法令一節，並非可採，茲說明如下：
  ⒈憲法第78條規定：「司法院解釋憲法，並有統一解釋法律及
    命令之權。」第173條規定：「憲法之解釋，由司法院為之
    。」第171條第2項規定：「法律與憲法有無牴觸發生疑義時
    ，由司法院解釋之。」第79條第2項規定：「司法院設大法
    官若干人，掌理本憲法第78條規定事項……」是解釋法律牴觸
    憲法而宣告其為無效，乃專屬司法院大法官之職掌。司法院
    依上開規定所為之解釋，有拘束全國各機關及人民之效力，
    各機關處理有關事項，應依解釋意旨為之，違背解釋之判例
    ，當然失其效力，亦經司法院釋字第185號解釋宣示在案。
    上開解釋所稱之全國各機關，當然包含法院在內。
  ⒉次依憲法第80條規定，法官依據法律獨立審判，故依法公布
    施行之法律，法官應以其為審判之依據，不得認定法律為違
    憲而逕行拒絕適用；又該法律如經司法院作成解釋宣告未違
    憲，依前段之說明，法院亦自應受其拘束，於審理個案時，
    依解釋意旨為之；且於該解釋作成後，如無因憲法或相關法
    律有所修正，或相關社會情事已有重大變更，而有重行認定
    與判斷之必要，並聲請經司法院再作成變更或補充之解釋，
    應不許法院或其他任何人民或機關持歧異之見解不予遵守。
  ⒊再按行為時司法院大法官審理案件法（108年1月4日修正公布
    為憲法訴訟法，並自111年1月4日施行）第14條第1項前段規
    定：「大法官解釋憲法，應有大法官現有總額三分之二之出
    席，及出席人三分之二同意，方得通過。」第17條第1項規
    定：「大法官決議之解釋文，應附具解釋理由書，連同各大
    法官對該解釋之協同意見書或不同意見書，一併由司法院公
    布之，並通知本案聲請人及其關係人。」司法院大法官審理
    案件法施行細則第16條規定：「(第1項)關於解釋原則及解
    釋文草案之議決，依本法第14條之規定行之。(第2項)關於
    案件是否受理及解釋理由書草案文字之議決，以出席大法官
    過半數之同意行之。」第17條第1項第1款：「關於解釋原則
    及解釋文草案之可決人數，依下列各款之規定：一、憲法解
    釋及法律是否牴觸憲法之解釋，依本法第14條第1項前段之
    規定。」第18條規定：「（第1項）大法官贊成解釋文草案
    之原則，而對其理由有補充或不同之法律意見者，得提出協
    同意見書。（第2項）大法官對於解釋文草案之原則，曾表
    示不同之法律意見者，得提出一部或全部之不同意見書。……
    」第20條規定：「（第1項）大法官會議通過之解釋文及解
    釋理由書公布時，應記載解釋文通過時之主席及出席大法官
    之姓名。（第2項）大法官協同意見書或不同意見書，除逾
    期提出或提出後聲明不發表者外，應與前項解釋文及解釋理
    由書一併公布，並記明提出者之姓名。……」可知司法院大法
    官所為憲法解釋及法律是否牴觸憲法之解釋，其解釋文係經
    過特別多數決所通過，其解釋理由書則係經過普通多數決所
    通過，參與審理之大法官對於該解釋案之共同意見、看法與
    討論結果，完全呈現在解釋文及解釋理由書內；至於大法官
    之意見書，僅係個別或數名大法官聯名對該號解釋所提出之
    論理的補充或表達自己立場的說明，隨同解釋一併公布而已
    ，不具有解釋之拘束力，更無從執之以否定解釋之效力。
  ⒋查新法係於107年6月21日修正公布，除第26條、第37條、第4
    5條及第46條定自107年7月1日施行，其餘條文自107年6月23
    日施行，旋經立法委員江啟臣等38人以新法第3條、第26條
    第2項第1款、第2款、第3項、第4項、第29條第2項、第34條
    第1項第3款、第46條第4項第1款、第5項、第47條第3項及第
    54條第2項規定，變更軍官士官退除給與計算基準、削減退
    除給與、優惠存款利息、限制退伍除役人員就任或再任而予
    停俸、以刪減之退除給與作為退休撫卹基金財源，並溯及適
    用於已退伍除役人員，違反法律不溯及既往原則、信賴保護
    原則及比例原則，侵害受規範對象受憲法保障之財產權、生
    存權、服公職權、工作權及平等權，聲請解釋。司法院嗣於
    108年8月23日公布釋字第781號解釋之解釋文及解釋理由書
    ，依前揭之說明，解釋文及解釋理由當係依大法官之多數決
    而形成，縱有大法官持不同意見，亦不減損解釋對於全國各
    機關及人民之拘束力，原審及本院自均應受其拘束，於審理
    本件時，依解釋意旨為之。況釋字第781號解釋公布迄今，
    其間憲法或相關法律均未見有所修正，相關社會情事亦未見
    有何重大變更，自無聲請司法院重行認定與判斷之必要，是
    依前揭之說明，上訴意旨指摘遵守釋字第781號解釋之原判
    決為違背法令，自無可採。附予說明者，釋字第781號解釋
    固據黃璽君等4位大法官出具部分不同意見書，惟依前揭之
    說明，此僅係大法官個人意見及立場之表達，不具有解釋之
    拘束力，更不得執以否定解釋之效力，上訴意旨執以指摘釋
    字第781號解釋及原判決，顯非可採。
六、據上論結，本件上訴為無理由。依行政訴訟法第255條第1項
    、第98條第1項前段，判決如主文。
中　　華　　民　　國　　111 　年　　3 　　月　　31　　日
                    最高行政法院第一庭
                        審判長法  官  侯　東　昇　
                              法  官　王　碧　芳
                              法  官　簡　慧　娟
                              法  官　蔡　紹　良
                              法  官　鍾　啟　煌
　　　　　　　　　　　　　　　
以  上  正  本  證  明  與  原  本  無  異
中　　華　　民　　國　　111 　年　　3 　　月　　31　　日
　　　　　　　　　　　　　　書記官　林　郁　芳